【裁判字號】    97,上訴,2836
【裁判日期】    980304
【裁判案由】    誣告等
【裁判全文】
臺灣高等法院刑事判決                97年度上訴字第2836號
上  訴  人  臺灣板橋地方法院檢察署檢察官
上  訴  人
即  被  告  甲○○
            乙○○○
共      同
選任辯護人  吳東一律師
上列上訴人因被告誣告等案件，不服臺灣板橋地方法院96年度訴
字第374 號，中華民國97年2 月19日第一審判決（起訴案號：臺
灣板橋地方法院檢察署95年度偵字第26526 號），提起上訴，本
院判決如下：
    主  文
原判決關於誣告部分撤銷。
甲○○、乙○○○被訴誣告部分，均無罪。
其他上訴駁回。
    理  由
一、公訴意旨略以：（一）被告甲○○、乙○○○自民國86年間
    起陸續向告訴人丙○○（簡稱告訴人）及丁○○借款，嗣於
    90年10月29日，被告甲○○、乙○○○至告訴人位於臺北縣
    板橋市○○街13之1 號5 樓之住處，商討借款清償事宜，經
    會算後，告訴人即在承諾書上書寫會算後之借款金額共計新
    臺幣（下同）9,675,218 元，並經被告甲○○、乙○○○在
    承諾書上簽名蓋章表示同意，詎被告甲○○、乙○○○明知
    上開事實，竟共同基於意圖告訴人及丁○○受刑事處分之犯
    意聯絡，於94年10月間，共同向本署提出告訴，指稱係因告
    訴人表示丁○○同意貸款予被告甲○○，然須以被告乙○○○之名義借款，並要求被告甲○○、乙○○○先在承諾書上
    簽名，待日後丁○○實際撥款予被告甲○○時，再填載借款
    金額，而丁○○實際上並未貸款與被告甲○○，詎告訴人及
    丁○○竟共同基於偽造文書之犯意聯絡，未經被告甲○○、
    乙○○○之同意，將過去所有借款金額共計9,675,218 元填
    載在承諾書之金額欄中，表示丁○○另外貸款予被告乙○○○之事實，而偽造承諾書云云，嗣經檢察官以95年度偵字第
    3810號不起訴處分在案，而被告甲○○、乙○○○聲請再議
    ，經臺灣高等法院檢察署以95年度上聲議字第3558號駁回再
    議確定；（二）被告甲○○、乙○○○於79年間，即將坐落
    在臺北縣新莊市○○路130 號上之地上物讓與胡國隆，詎被
    告甲○○、乙○○○竟共同基於意圖為自己不法所有之犯意
    聯絡，於91年6 月4 日，共同向告訴人及丁○○詐稱該地上
    物仍為被告甲○○、乙○○○所有，使告訴人及丁○○陷於
    錯誤，而簽立協議書，約定若被告甲○○、乙○○○無法返
    還過去所有借款金額共計12,409,038元時，該地上物即無條
    件讓與告訴人及丁○○，致告訴人及丁○○並未繼續追討上
    開借款金額。因認被告2 人共同涉犯刑法169 條第1 項誣告
    罪以及同法第339 條第2 項之詐欺得利罪嫌。
二、按犯罪事實應依證據認定之，無證據不得認定犯罪事實；又
    不能證明被告犯罪者，應諭知無罪之判決，刑事訴訟法第15
    4 條第2 項、第301 條第1 項分別定有明文。又按刑事訴訟
    法第161 條已於91年2 月8 日修正公布，其第1 項規定：檢
    察官就被告犯罪事實，應負舉證責任，並指出證明之方法。
    因此，檢察官對於起訴之犯罪事實，應負提出證據及說服之
    實質舉證責任。倘其所提出之證據，不足為被告有罪之積極
    證明，或其指出證明之方法，無從說服法院以形成被告有罪
    之心證，基於無罪推定之原則，自應為被告無罪判決之諭知
    ；又告訴人之告訴，係以使被告受刑事訴追為目的，是其陳
    述是否與事實相符，仍應調查其他證據以資審認，最高法院
    92年台上字第128 號判例意旨、52年台上字第1300號判例可
    資參照。又誣告罪之成立以意圖他人受刑事處分或懲戒處分
    ，而為虛偽之告訴、告發、報告者為要件，所謂虛偽係指明
    知無此事實故意捏造而言，若告訴人誤認有此事實或以為有
    此嫌疑，自不得指為虛偽，即難科以本罪；又誣告罪之成立
    ，須其申告內容完全出於憑空捏造，若所告尚非全然無因，
    衹因缺乏積極證明致被誣告人不受訴追處罰者，尚難遽以誣
    告論罪；而所訴之事實未能積極的證明為虛偽，則祇能以證
    據不充分之故，為被誣告人未予判罪之原因，自不能據以推
    定告訴人所訴為誣告，最高法院40年台上字第88號、43年台
    上字第251 號、20年上字第307 號判例亦足資參照。
三、訊之被告2 人均堅決否認有何誣告、詐欺罪嫌，均辯稱：關
    於誣告部分，告訴人原為被告公司之會計，被告2 人因需資
    金周轉，於90年10月29日晚上至告訴人家借錢，因告訴人聲
    稱其父親丁○○有錢可借，但可借多少尚不確定，被告甲○○乃預先簽立1 張借據予告訴人，告訴人前夫陳國隆則以保
    障丁○○為由，據此以被告乙○○○為借款人、被告甲○○
    為保證人而作成系爭空白承諾書，被告2 人簽名後，告訴人
    即自行至公司蓋用被告2 人印章，嗣後告訴人又以該承諾書
    逼迫被告2 人簽立協議書。按被告2 人事先簽署系爭空白承
    諾書之本意，在於約定日後擬由被告乙○○○另向丁○○借
    款，簽署當時及嗣後丁○○並無借款予被告乙○○○之事實
    ；本件所有金錢借貸關係均僅存在於被告甲○○與告訴人間
    ，且簽立承諾書時，被告甲○○積欠告訴人款項為400 多萬
    ，不料告訴人嗣後竟將算至90年11月時被告甲○○積欠告訴
    人之款項共900 多萬填入承諾書內，偽造被告乙○○○向丁○○借貸之事實，實際上不但被告乙○○○與告訴人間無借
    貸關係存在，被告2 人更未向丁○○借過錢，告訴人將被告
    甲○○向告訴人借貸之款項，偽造為被告乙○○○向丁○○
    借貸之款項，告訴人嗣後並持該偽造之承諾書向被告2 人主
    張債權，是被告2 人據實提告，並無誣告之可言；至於被訴
    詐欺部分，告訴人既為被告公司之會計，對於公司之財務內
    容非常清楚，被告2 人於簽立協議書時，就租約內容已誠實
    告知，並未施用詐術，且告訴人與丁○○於92年1 月間，更
    與胡國隆簽約承受被告2 人之租約，可證其知悉原租約內容
    ，並未陷於錯誤，況告訴人簽約後，曾領取徵收補償費，款
    項超過被告甲○○積欠告訴人之債務，益證被告2 人並無詐
    欺等語。
四、關於誣告部分，檢察官據以起訴者，係以告訴人之指訴、證
    人陳國龍之證詞、承諾書為證，另參酌被告2 人在承諾書上
    簽名、蓋章及被告甲○○積欠告訴人、丁○○共計9,675,21
    8 元暨被告2 人確曾對告訴人、丁○○提出偽造文書告訴等
    事實，為其主要論據。經查：（一）被告2 人確曾於94年10
    月28日，共同向臺灣板橋地方法院檢察署提出告訴，指稱因
    「被告甲○○因需資金，陸續向告訴人借款周轉，尚欠告訴
    人9,675,218 元，惟因被告甲○○復需款周轉，乃商請告訴
    人再借，告訴人請其父丁○○有錢可借，表明須用被告甲○○之妻即被告乙○○○名義借用，且須先簽署空白承諾書給
    告訴人收執，始願出借，被告甲○○因急需款項運用，只得
    依其要求，由被告2 人先在告訴人事先備妥之空白承諾書上
    簽名，而將借款金額欄留空不填，約定待日後丁○○實際出
    借款項給被告乙○○○時，再由告訴人填載實際借款數額。
    詎告訴人及丁○○取得空白承諾書後，並未出借任何款項給
    被告，卻共同意圖不法利益，違反被告之意願，推由告訴人
    私自將上揭被告甲○○積欠告訴人之『玖佰陸拾柒萬伍仟貳
    佰壹拾捌元整』數額，擅行填入該空白承諾書之『借款金額
    』欄中，偽作被告乙○○○有向丁○○借款，並取用被告乙○○○印章加蓋其上，嚴重損害被告2 人權益。被告簽署上
    開空白承諾書，本意係日後擬向丁○○借款周轉，在尚未確
    定借款金額並交付借款前，雙方借貸關係尚未有效成立，該
    空白承諾書尚無文書內容存在。告訴人與丁○○既未實際借
    款給被告，即無權在該空白文書上填載借款金額，告訴人與
    丁○○竟未得被告同意而私自填載借款金額，偽作被告乙○○○有向丁○○借用上開款項，實已涉犯偽造文書罪嫌」等
    語，業經本院向該署調閱該95年度偵字第3810號丁○○偽造
    文書案件，核對被告於其時所提出之刑事告訴狀查明屬實。
    該署經偵查結果雖為不起訴處分，嗣經聲請再議亦經臺灣高
    等法院檢察署駁回確定，亦有臺灣板橋地方法院檢察署95年
    度偵字第3810號檢察官不起訴處分書、臺灣高等法院檢察署
    95年度上聲議字第3558號處分書附於該案卷內可稽。惟觀諸
    地檢署不起訴處分書及戊○署處分書之內容（另參偵查卷第
    6 頁、76頁所附），均係以該案並無積極證據證明告訴人及
    丁○○有何偽造文書之犯行，因罪嫌不足而不起訴。被告2
    人當時所提出之告訴，雖經檢察官以罪嫌不足而不起訴，除
    非另有積極證據證明被告2 人具有誣告之意思，尚不能僅以
    檢察官為不起訴處分即逕認被告2 人有誣告犯行；（二）被
    告2 人固承認有製作承諾書，惟爭執在於其內之『借款金額
    』欄，並無『玖佰陸拾柒萬伍仟貳佰壹拾捌元整』，該金額
    係告訴人擅自填入，且金額上之乙○○○印章係告訴人擔任
    公司會計之便擅自使用等情，乃本案之主要爭點。本院查，
    承諾書內明白記載「本人乙○○○所經營之偉盛汽車企業有
    限公司因財務調度失當，需資金甚急，特向丁○○君商借新
    台幣玖佰陸拾柒萬伍仟貳佰壹拾捌元整。並協議以年息18 %
    計算。自民國九十年十一月一日起算」等語，已明白記載「
    需資金甚急，特向丁○○君商借」，參諸承諾書上之借款人
    為被告乙○○○，顯然係表示由被告乙○○○向丁○○借錢
    。如依告訴人所指承諾書之用意在於雙方會算伊與被告甲○○以前借貸款後經被告2 人同意而記載，大可直接據以載明
    ，無需使用「需資金甚急」、「特向丁○○君商借」、「協
    議以年息18% 計算。自民國九十年十一月一日起計息」等與
    告訴人所指之情節無關之用語。被告2 人所辯承諾書之目的
    在另向丁○○借錢，非不可信。另參諸告訴人於偵查中所提
    出之會算單之內容（參他字卷第37頁、第38頁亦即被告於原
    審提出之第136 頁、第137 頁），記載「含車位」、「廠商
    」、「薪資」、「錢莊」、「大眾」、「彰化」、「農會」
    、「票回補」、「租金」、「杜先生向雲」、「消防現」、
    「杜取」、「楊梅」、「恆迎」、「太順」、「共計9,675,
    218 」等字樣，要係被告甲○○經營偉盛汽車企業有限公司
    所發生之款項，被告辯稱會算單僅計算甲○○積欠告訴人債
    款，核與被告乙○○○、丁○○無涉，承諾書係擬再向丁○○借款等語，亦非無據。況被告乙○○○為該公司之名義負
    責人，被告甲○○則為公司實際負責人，告訴人則為被告2
    人經營偉盛汽車企業有限公司之會計，並曾陸續借錢予實際
    經營該公司之被告甲○○，此點為被告2 人供明在卷，並為
    告訴人所是認，另參諸承諾書所載「特委請丁○○君代為掌
    管一切有關資金募集調度，及營運中之一切財務管理等事宜
    」等語，告訴人確有可能在被告之公司內隨時拿取被告2 人
    之印章，是被告2 人辯稱伊等雖於承諾書上簽名，惟並未蓋
    章，承諾書記載金額旁之印章亦非被告所蓋，印章係告訴人
    利用公司會計職務之便自行拿取使用等情，亦非無可能。矧
    被告2 人自刑事告訴狀至日後出庭所供，均否認金額上之印
    章係被告2 人所用，起訴書所指被告2 人承認在承諾書上蓋
    章一節，尚有誤會。告訴人於本院雖主張承諾書上之印章及
    被告2 人簽名旁之印章，均為被告2 人親自所蓋，惟承諾書
    之內容，究係被告2 人擬再向告訴人借款，抑或係經雙方會
    算所得被告甲○○過去向告訴人之借款，已存有合理懷疑，
    如上所述，自不得遽以告訴人片面指訴，遽認被告2 人所言
    不可採；（三）本件除告訴人指稱被告2 人簽寫承諾書時同
    時知悉其上之金額等語，並無其他事證證明被告簽承諾書時
    ，其上之『玖佰陸拾柒萬伍仟貳佰壹拾捌元整』已經填寫完
    成。雖證人陳國龍於偵查中證稱：簽署承諾書是因為甲○○
    要對我們有保障，所以計算過去債務及當天新借的款項，會
    算結果金額包括過去債務及當天新借款項，合計9,675,218
    元，當天會算完之後，金額是告訴人先寫上去，再由甲○○
    他們在承諾書上簽名，伊另外要求他們也要在金額上蓋章，
    所以乙○○○才在承諾書的金額上蓋章等語（參偵查卷第30
    頁），於原審證稱：金額是簽立承諾書當天伊太太即告訴人
    填寫的，伊親眼目睹被告2 人在承諾書上簽名，簽名時承諾
    書上之金額已經填載等語（參原審卷第209 頁），惟證人陳
    國龍於上開作證時與告訴人為夫妻關係，而其與被告甲○○
    亦曾因妨害名譽案件被判拘役10日，此點為證人陳國龍於原
    審所是認（參原審卷第207 頁），所為證詞顯有偏頗之虞，
    不足盡信。矧證人陳國龍於原審之證詞，僅證稱金額之確定
    ，如會算單所載，內容金額是由伊太太即告訴人處理，金額
    是告訴人所寫等語（參原審卷第208 頁），似亦認承諾書之
    金額僅為會算過去的借款金額，此點核與其於前揭偵查中所
    證會算結果包括當天新借款等語不同，當天新借之款項如何
    ？是否確有新借款？何以與告訴人所指不同（參94年交查字
    第1813號檢察官偵查卷第13頁，核與被告於原審所提證物一
    即該卷第80頁、第81頁相同，告訴人於斯時係指訴承諾書所
    載之金額係甲○○積欠之債款，經與甲○○會算後記載之金
    額），證人陳國龍於原審不再提及新借款一事，是否與告訴
    人事前供串之結果，尚存有疑問，告訴人於本件指訴被告2
    人於簽寫承諾書時已經知悉其上載有金額一節，亦因之令人
    存疑。綜上所述，本件被告2 人就系爭之承諾書所載金額，
    究係於簽名時即已知情，抑或告訴人事後而偽造？既仍存有
    合理懷疑，其2 人於94年10月28日，共同向臺灣板橋地方法
    院檢察署對於告訴人所提出偽造文書之告訴，是否確有誣告
    之犯意？仍不能使本院產生有罪之確信，此外復查無其他積
    極證據證明被告有何誣告犯行，揆之前揭說明，應認本件不
    能證明被告2 人犯誣告罪。
五、原審末仔細勾稽，就被告2 人被訴誣告部分逕為有罪判決，
    尚有未合，被告2 人上訴意旨否認犯罪，為有理由，自應由
    本院將誣告部分撤銷，另為無罪判決之諭知，以免冤抑。
六、關於詐欺部分，本院按被告2 人於前開時、地，簽立系爭協
    議書，約定3 個月後若仍無法償還債務，則同意將偉盛公司
    廠房交由丙○○、丁○○接收等事實，為被告2 人所不否認
    ，並有系爭協議書附卷可稽（參原審卷第96頁），固堪認定
    。惟按刑法第339 條第2 項之詐欺得利罪，以得財產上不法
    之利益為要件，例如取得債權、免除債務之類。又詐欺罪之
    成立，必須被詐欺人因其詐術而陷於錯誤，若其所用方法，
    不能認為詐術，亦不致使人陷於錯誤，即不構成該罪，最高
    法院院25年非字第119 號、46年台上字第26 0號判例意旨，
    可資參照。經查：（一）本案被告甲○○於77年間與胡國隆
    就偉盛公司坐落基地簽訂租賃契約時，其第5 條規定：「租
    賃期間內乙方（即被告甲○○）所興建之建物及地上設施屬
    甲方（即地主胡國隆）所有」，有系爭租賃契約在卷可證（
    參他卷第113 頁至第115 頁）。核其性質，係土地出租人預
    期承租人將在租賃土地上興建建物或地上物，為避免日後產
    權爭議、回復原狀拆遷費用、或降低土地價值等因素，預先
    保障權利之約定，承租人興建建物或地上物後，在租賃期間
    內，仍有完整之使用、收益、處分權，僅於租約期滿後，始
    生產權歸屬問題而已。是被告2 人於該租賃契約存續期間內
    ，簽立系爭協議書，約定日後若仍無法償還債務，則同意將
    偉盛公司廠房交由告訴人及丁○○接收，係合法行使其等對
    該廠房之使用、收益、處分權，尚難認係使用詐術；（二）
    告訴人與丁○○於92年1 月6 日與胡國隆簽立租賃契約，承
    受被告2 人租約之權利、義務，有該租賃契約在卷可憑（參
    他卷第100 頁至第103 頁），顯見被告2 人於無法償還債務
    時，確已將偉盛公司廠房之權利交予告訴人及丁○○接收無
    訛。再參酌系爭建物之拆遷補償費係由丙○○具名領取，核
    與本院向台北縣政府地政局調閱之相關資料相符，有該局97
    年12月2 日北地區字第0970888158號函所附台北縣第17期新
    莊市頭前市地重劃區○○○路128 號130 號建築改良物（包
    括前側、後側等周邊全部建物）補償費相關資料一份可資佐
    證。是被告2 人係依協議書約定履行，並無行使詐術，亦未
    取得不法利益等情，均堪認定。綜上所述，本案檢察官所提
    出之證據，不足為被告2 人有何詐欺得利之積極證明，無從
    說服法院以形成被告2 人有罪之心證。此外，復查無其他積
    極證據足證被告2 人確有詐欺得利犯行，揆諸首揭說明，應
    認本件不能證明被告2 人犯詐欺得利罪。
七、原審本件不能證明被告2 人詐欺，所為無罪之判決，核無違
    誤。檢察官仍提起本件上訴，其上訴意旨略以：「被告2 人
    與胡國隆之租約有上開之約定內容，確有可能造成告訴人及
    丁○○縱令依系爭協議書順利接收廠房，然一旦租約終止，
    渠等若欲繼續基於該等廠房之所有權人地位，而為相關用益
    權能甚或處分權能之行使時，將遭致胡國隆以上開約定為憑
    ，而主張其方係所有權人，並透過訴訟外或訴訟內之程序，
    對被害人丙○○等人予以阻撓，而導致被害人丙○○等人無
    法實現權利之危險。又縱令認上開租賃契約書第5 條之約定
    ，已因違反物權法定主義或其他法律規定，而屬無效，胡國
    隆依法並非系爭廠房之所有權人，然此亦需透過冗長之訴訟
    程序，方能確定，此亦與告訴人及丁○○原本之預期有異。
    職故，被告2 人若隱瞞渠等與胡國隆之上開租賃契約之第5
    條約定，將導致被害人丙○○、丁○○誤以為渠等將來行使
    廠房相關權利時，不致於受何等阻礙，而願意與被告2 人簽
    立系爭協議書。被告2 人仍有施用詐術，而告訴人及丁○○
    仍有陷於錯誤。至事後透過告訴人等人之爭取與努力，終與
    胡國隆達成協議，告訴人等人最後仍領取拆遷補償費，至多
    僅表示被告甲○○、乙○○○係詐欺得利「未遂」而已，仍
    無礙渠等罪責之成立」等語。惟查，被告2 人是否有件詐欺
    得利之犯罪，應由檢察官證明被告2 人犯行詐術以及確有為
    自己不法利益之意圖，本件經原審及本院查證結果，被告2
    人並無施行詐術之行為，亦無積極證據證明被告2 人確有公
    訴人所指之犯行，業如前述，檢察官上訴所指要係就法院已
    經依職權審認之事項，重為爭執，惟並未提出新事證以實其
    說，其上訴為無理由，應予駁回。
據上論斷，應依刑事訴訟法第368 條、第369 條第1 項前段、第
364 條、第301 條第1 項，判決如主文。
本案經檢察官王金聰到庭執行職務。
中    華    民    國    98    年    3     月    4     日
                  刑事第二十庭審判長法  官  楊貴雄
                                    法  官  林銓正
                                    法  官  鄧振球
以上正本證明與原本無異。
誣告部分如不服本判決，應於收受送達後10日內向本院提出上訴
書狀，其未敘述上訴之理由者並得於提起上訴後10日內向本院補
提理由書（均須按他造當事人之人數附繕本）「切勿逕送上級法
院」。
詐欺部分不得上訴。
                                    書記官  劉有志
中    華    民    國    98    年    3     月    9     日


司法院資訊處製作；財團法人民間司法改革基金會備份。
